臺北高等行政法院判決　　　　　　　　　　　　　　九十二年度訴字第二三八○號
　　　　　　　　　　　　　　　.
　　原　　　告　甲○○○
　　　　　　　　丙○○
　　　　　　　　丁○○
　　　　　　　　戊○○
　　共　　　同
　　訴訟代理人　乙○○
　　被　　　告　臺北市北投區戶政事務所
　　代　表　人　己○○主任）.
　　訴訟代理人　庚○○
右當事人間因戶政事件，原告不服臺北市政府中華民國九十二年五月二十一日府訴字
第○九一二九二二八三○○號訴願決定，提起行政訴訟。本院判決如左：
　　主  文
原告之訴駁回。
訴訟費用由原告負擔。
　　事  實
一、事實概要：
    原告等於民國（下同）九十一年八月十九日向被告申請就臺北市○○區○○街一
    一五巷一號二樓、三樓（下稱系爭二、三樓房屋）編釘門牌並發給門牌證明（被
    告收文字號：ＣＳＡＺ0000000000），由於被告認原告等所提證明文
    件無法認定系爭二、三樓房屋是否存在於五十九年七月四日臺北市都市計畫實施
    之前，被告先行派員實地勘查確有獨立出入之事實後，以九十一年九月二十六日
    北市投戶字第○九一六一○二八八二○號函知臺北市士林地政事務所並副知原告
    等略以：「主旨：有關甲○○○等為辦理建物所有權第一次登記，申請發給．．
    ．門牌證明．．．說明．．．三、該案本所業先行派員實地勘查，確有獨立出入
    之事實，經函請臺北市稅捐稽徵處北投分處查明二、三樓係於民國八十六年九月
    起始有課稅紀錄，及向臺灣電力公司臺北北區營業處、臺北自來水事業處等單位
    查復無供電及接水紀錄，綜上所查，均無法據以辦理門牌增編，類似案件基於便
    民考量可否先依地面層門牌，取得整棟建物所有權第一次登記後，再由本所依據
    權狀辦理門牌增編並發給證明。．．．」案經臺北市士林地政事務所以九十一年
    十月十一日北市士地二字第○九一三一六五○○○○號函復被告並副知原告等略
    以：「．．．說明．．．二、按貴所前開函說明三所敘，旨揭門牌號建物第二、
    三層係於八十六年九月起始有課稅紀錄，是以，本案整棟建物是否符合土地登記
    規則第七十九條規定可辦理建物所有權第一次登記，尚無從審查；又上開說明三
    所敘『．．．可否先依地面層門牌，取得整棟建物所有權第一次登記後，再由本
    所依據權狀辦理門牌增編，並發給證明』乙節，如該門牌號一、二、三層均屬合
    法建物，宜依據現門牌，先行編列一建號；俟辦竣建物所有權第一次登記後，檢
    具貴所核發之門牌增編證明書，再至本所辦理建物分割分層登記。」，被告就原
    告等申請編釘門牌及發給門牌證明部分，亦以九十一年十月十六日北市投戶字第
    ○九一六一○二八八○○號函（下稱原處分）復原告等略以：「．．．說明．．
    ．二、．．．如該門牌一、二、三層均屬合法建物，宜依據現門牌，先行編列一
    建號，俟辦竣建物所有有權第一次登記後，由本所依據權狀辦理門牌增編，並發
    給門牌證明書後，再至士林地政事務所辦理建物分割分層登記手續。」予以否准
    ，原告等於九十一年十月二十八日以申請函向被告表示對原處分不服，並於九十
    一年十二月二十日向臺北市政府正式提出訴願書，經遭訴願決定駁回後，遂提起
    行政訴訟。
二、兩造聲明：
　(一)原告聲明：
    1.訴願決定及原處分均撤銷。
    2.被告應作成系爭二、三樓房屋三門牌編釘之行政處分。
  (二)被告聲明：如主文所示。
三、兩造之爭點：
  (一)原告主張之理由：
    1.臺北市○○區○○段一小段第三五一號建地上（重測前洲尾段三三一之一地號
      ），三十四年前已建成三層樓房，五十九年四月十三日整理為現狀，歷經編行
      政區調整為臺北市○○區○○街一一五巷一號、一號二樓、一號三樓，整調前
      為士林鎮洲美里七鄰四十九號，係五十九年七月四日公告都市計畫前已建成之
      房屋。原告之父、祖父林阿言於三十六年一月十六日創立新戶之戶籍登記，以
      三五一號為基地，有五十九年四月十三日買賣契約足證，被告於六十七年七月
      三十一日改編門牌時，本應編為前開三門牌；詎竟僅編一號一門牌，嗣房屋稅
      設籍，又以洲美街一一五巷一號、一號二樓、一號三樓，三門牌納稅，然現為
      辦理建物第一次測量登記，需用一號二樓、一號三樓門牌證明，被告卻又拒增
      編門牌及發給門牌證明，損害原告等之權益。
    2.臺北市○○區○○街一一五巷一號及系爭二、三樓房屋之納稅資料係公文書，
      依民事訴訟法第三百五十五條規定，推定為真正。依內政部八十二年十一月二
      十六日台內戶字第八二○五三九號函規定，門牌之編釘係為辨別方位並確定當
      事人之住址，凡有人居之房屋，均應受理門牌之編釘，則系爭房屋既有人居住
      之事實，自應編釘門牌，並發給門牌證明；詎被告竟拒編釘門牌及發給門牌證
      明，殊屬違誤。
    3.依臺北市政府民政局九十一年八月十五日北市民四字第○九一三一九四七一○
      ○號函、八十三年四月七日（八二）北市民四字第一五五○○號函均規定，門
      牌之編釘，旨在明瞭人民住址，便利公私行為之行使，與產權無關，早期興建
      之房屋，具獨立出入口及固定隔間者，得由戶政事務所辦理門牌增編，與內政
      部八十二年十一月二十六日台內戶字第八二○五三九號函釋內容相同，則系爭
      房屋既於三十四年前已建成三層樓房，五十九年四月十三日整理為現狀，當係
      五十九年七月四日公告都市計畫前已建成之合法房屋。復系爭房屋乃原告四人
      繼承林阿言所有，原告甲○○○為林阿言之媳婦，丙○○為林阿言之子、丁○
      ○乃甲○○○之子、戊○○則為丙○○之子，且另無其他繼承人，而原告甲○
      ○○的先生亦歿。再者，依一至三樓房屋所有權人、建物所有權人分配協議書
      所載，一樓為原告甲○○○所有，二樓為原告丙○○所有，三樓則為原告丁○
      ○及戊○○分別共有，持分各二分之一，是各樓層之所有權人乃各別；又門牌
      臺北市○○區○○街一一五巷一號、一號二樓、一號三樓，並各有固定隔間及
      獨立出入口，一樓更早有固定門牌。綜上，被告就系爭房屋自應編釘門牌，發
      給證明。
  (二)被告主張之理由：
    1.原告等指稱被告於六十七年應編臺北市○○區○○街一一五巷一號、一號二樓
      、一號三樓等三戶門牌，惟僅編一號門牌乙案，前經被告以九十一年六月二十
      八日北市投戶第00000000000號說明二函復：「查本所門牌檔案記
      載本區○○街一一五巷一號門牌係於民國六十七年七月三十一日由原洲美街四
      十九號改編，但查無洲美街一一五巷一號二樓、三樓門牌之申請編釘，並非漏
      登。」另所提除戶謄本、房屋稅單及房屋現值證明等均無法證明係為五十九年
      七月四日前即已存在之合法房屋，依規定自無法受理，惟被告基於便民考量，
      函請臺北市士林地政事務所函復：「如該門牌一、二、三樓均屬合法建物，宜
      依據現門牌先行編列一建號；俟辦竣建物所有權第一次登記後，檢具貴所核發
      之門牌增編證明書，再至本所辦理建物分割分層登記」。準此，系爭房屋應可
      俟辦妥全棟第一次登記後；再依房屋權狀向被告申請增編臺北市○○區○○街
      一一五巷一號二樓、三樓門牌，並核發門牌增編證明。
    2.依臺北市政府民政局八十三年四月七日（八二）北市民四字第一五五○○號說
      明二函釋：爾後未領有使用執照之合法房屋及違章建築申請門牌增、併編應依
      內政部八十二年十一月二十六日台內戶字第八二○五三九六號函釋：「門牌之
      編釘係為辨別方位並確定當事人住址，凡有人居住之房屋，均應受理門牌之編
      釘．．．」暨左列規定辦理。（一）凡未領使用執照而持有建物所有權狀之合
      法房屋申請門牌增、併編，得依所有權狀記載就現有樓層依「本市道路名牌暨
      門牌編釘辦法」規定辦理增、併編門牌。（二）業已編釘門牌之違章建築，不
      得增、併編。尚未編釘門牌之違章建築，如經查明有居住事實且須申報戶籍者
      ，得以地面層編釘『臨』字門牌，並列冊備查，同時副知工務局建築管理處。
      由前揭函釋已明確敘明尚未編釘門牌之違章建築如經查明有居住事實且須申報
      戶籍者，得以地面層編釘門牌，惟無房屋權狀或合法房屋證明者，自不得辦理
      增、併編門牌。本件原告等所指臺北市政府民政局九十一年八月十五日北市民
      四字第○九一三一九四七一○○號函、八十三年四月七日（八二）北市民四字
      第一五五○○號函及內政部八十二年十一月二十六日台內戶字第八二○五三九
      六號函釋，其範圍係指一般地面層房屋初次編釘門牌而言，二樓以上之合法房
      屋申請增編門牌，仍應依相關規定提出房屋權狀或合法房屋證明始得辦理，是
      原告等之訴為無理由。
　　理  由
一、按臺北市道路名牌暨門牌編釘辦法第七條規定：「門牌號之編釘依左列規定．．
    ．四、同一住宅內之側、後門，均不另編門牌。但原有房屋確已分隔為左右，前
    後兩間各立門戶分別出入者，其側、後門得編釘門牌。．．．」第八條第一項規
    定：「門牌之編釘、改編或補發、換發，由房屋所有權人或現住人向所在地戶政
    機關申請辦理。並負擔工本費其標準另定之。」第九條規定：「未編釘門牌或私
    設門牌之房屋，應申請編釘門牌。新建、改建房屋或房屋正門方向改變者，完工
    後一個月內申請編釘。」內政部八十二年十一月二十六日臺內戶字第八二○五三
    九六號函釋：「．．．說明．．．二、門牌之編釘係為辨別方位並確定當事人住
    址，凡有人居住之房屋，均應受理門牌之編釘，本案王君全戶五人既在違建房屋
    有居住之事實，應先受理編釘門牌後，再辦理遷入登記。」。臺北市政府民政局
    八十三年四月七日北市民四字第一五五○○號函釋：「．．．說明．．．二、爾
    後未領有使用執照之合法房屋及違章建築申請門牌增、併編應依內政部八十二年
    十一月二十六日台內戶字第八二○五三九六號函示：『門牌之編釘係為辨別方位
    並確定當事人住址，凡有人居住之房屋，均應受理門牌之編釘．．．』暨左列規
    定辦理。(一)凡未領有使用執照而持有建物所有權狀之合法房屋申請門牌增、併編
    ，得依所有權狀記載就現有樓層依『本市道路名牌暨門牌編釘辦法』規定辦理增
    、併編門牌。(二)業已編釘門牌之違章建築，不得增、併編。尚未編釘門牌之違章
    建築，如經查明有居住事實且須申報戶籍者，得以地面層編釘『臨』字門牌，並
    列冊備查，同時副知工務局建築管理處。」及九十一年八月十五日北市民四字第
    ○九一三一九四七一○○號函釋：「．．．說明．．．三、按本府工務局八十二
    年二月二十日北市工建字第六○七七八號函說明三略以：『．．．查合法房屋均
    須申領建照及使照，惟都市計畫公布前建造完成者，亦屬合法房屋，其認定標準
    如后．．．（４）：士林、北投區─民國五十九年七月四日為準。惟前述範圍內
    之合法房屋仍需依規定檢附資料向本局建管處申請合法房屋證明。』然鑑於部分
    老舊建物所有權人無法依規定提出證明文件，致無法申請合法房屋證明以增編門
    牌；且門牌之編釘，旨在明瞭人民住址，便利公私行為之行使，其與產權無關，
    故本局為簡化受理流程，對於早期興建之房屋經查確於都市計畫發布實施日期前
    即已存在，且具獨立出入口及固定隔間者，即得由戶政事務所辦理門牌增編，以
    資簡政便民。倘旨揭建物符合上述條件，請向戶政事務所申請辦理門牌增編，再
    申請發給該門牌證明．．．」。臺北市道路名牌暨門牌編釘辦法係臺北市政府於
    法定職權範圍內，關於辦理該市道路名牌及門牌之編釘，所為細節性、技術性統
    一之規定；內政部上開函係對於違建房屋門牌之編釘所為函釋；臺北市政府民政
    局上開二函，係參照內政部函釋及臺北市道路名牌暨門牌編釘辦法，對於該市門
    牌之編釘，所為補充性之函釋。經核並未違反法律保留原則，被告辦理相關案件
    ，自得據資適用。
二、原告等主張：臺北市○○區○○街一一五巷一號及系爭二、三樓房屋係五十九年
    七月四日公告都市計畫前已建成之三層樓房，被告於六十七年七月三十一日改編
    門牌時，本應編為三門牌，詎竟僅編一號一個門牌，嗣房屋稅設籍，又以臺北市
    北投區○○街一一五巷一號、一號二樓、一號三樓，三門牌納稅，爰依據行政訴
    訟法第五條第二項規定、臺北市道路名牌暨門牌編釘辦法第八條規定及內政部八
    十二年十一月二十六日台內戶字第八二○五三九六號函釋，求為判決撤銷訴願決
    定及原處分，並命被告應作成系爭二、三樓房屋門牌編釘之行政處分云云。被告
    則以：原告等未能證明系爭二、三樓房屋係為五十九年七月四日前即已存在之合
    法房屋，且未能提出房屋所有權狀，系爭二、三樓房屋尚無法編釘門牌，求為判
    決駁回原告等之訴等語。
三、經查：
  (一)臺北市○○區○○街一一五巷一號門牌係於六十七年七月三十一日由原洲美街四
    十九號所改編，惟當時並無系爭二、三樓房屋之申請門牌編釘，有被告九十一年
    六月二十八日北市投戶第00000000000號函附卷可稽，原告主張被告
    漏編系爭二、三樓房屋門牌云云，並不足採。
  (二)本件原告等所有之臺北市○○區○○街一一五巷一號（一樓）及系爭二、三樓房
    屋，尚未辦理所有權第一次登記，並無房屋所有權狀，為兩造所不爭，堪信屬實
    。原告等固提出除戶謄本、房屋稅單及房屋現值證明書，惟查該除戶謄本僅能證
    明原告甲○○○、丙○○、丁○○於五十四年至五十九年間有居住於洲美街四十
    九號（現門牌為臺北市○○區○○街一一五巷一號）之事實，並不能證明當時即
    有系爭二、三樓房屋，而房屋稅單為八十九年度、九十年度，房屋現值證明書為
    臺北市稅捐稽徵處北投分處於九十一年五月二十四日出具，均未能證明系爭二、
    三樓房屋於五十九年七月四日公告都市計畫前已存在。被告並以九十一年八月二
    十六日北市投戶字第○九一六○九七一二○○號函請臺北市稅捐稽徵處北投分處
    查明系爭二、三樓房屋何時開始繳納房屋稅，經該分處查明系爭房屋於八十六年
    八月起始有課稅紀錄，有臺北市稅捐稽徵處北投分處九十一年六月十日市稽北投
    乙字第○九一六○八四三○○○號函附卷可憑。被告又以九十一年九月九日北市
    投戶字第○九一六一○二八八一○號函向臺灣電力公司臺北北區營業處及臺北自
    來水事業處函查系爭二、三樓房屋何時開始繳納電費及自來水費，經臺灣電力公
    司臺北北區營業處以九十一年九月十三日電費證字第九一○一一六九號函復「無
    供電記錄」及臺北自來水事業處以九十一年九月十二日北市水陽明營字第○九一
    三一四八三九○○號函復「無接水紀錄」，有各該函附卷可佐，亦無法證明系爭
    二、三樓房屋為五十九年七月四日前即已存在之合法房屋。原告主張系爭二、三
    樓房屋為五十九年七月四日公告都市計畫前即已存在之合法房屋，自不足採。
  (三)參以上開內政部八十二年十一月二十六日台內戶字第八二○五三九六號函、臺北
    市政府民政局八十三年四月七日（八二）北市民四字第一五五○○號函、九十一
    年八月十五日北市民四字第○九一三一九四七一○○號函，已敘明尚未編釘門牌
    之違章建築，如經查明有居住事實且須申報戶籍者，得以地面層編釘門牌，惟無
    房屋權狀或合法房屋證明者，自不得辦理增、併編門牌。申言之，上開函釋係指
    一般地面層房屋初次編釘門牌而言，二樓以上之合法房屋申請增編門牌，仍應依
    相關規定提出房屋權狀或合法房屋證明始得辦理。是本件臺北市○○區○○街一
    一五巷一號，並無房屋所有權狀，其地面層雖經編釘門牌，惟原告等對於系爭二
    、三樓房屋既無房屋所有權狀，亦未能證明為五十九年七月四日公告都市計畫前
    已存在之合法房屋，揆諸上開函釋，自不得辦理增、併編門牌。
四、綜上所述，原處分對於原告申請就系爭二、三樓房屋編釘門牌及發給門牌證明予
    以否准，認事用法並無違誤，訴願決定遞予維持，亦無不合，原告猶執前詞訴請
    撤銷，請求命被告做成如聲明所示之處分，為無理由，應予駁回。
據上論結，本件原告之訴為無理由，依行政訴訟法第九十八條第三項前段，第一百零
四條，民事訴訟法第八十五條第一項前段，判決如主文。
中　　　華　　　民　　　國　　九十三　　年　　　六　　　月　　　二　　　日
                 臺 北 高 等 行 政 法 院   第 四 庭
                                    審 判 長 法  官　王立杰
                                             法  官　王碧芳
                                             法  官　胡方新
右為正本係照原本作成。
如不服本判決，應於送達後二十日內，向本院提出上訴狀並表明上訴理由，如於本判
決宣示後送達前提起上訴者，應於判決送達後二十日內補提上訴理由書（須按他造人
數附繕本）。
中　　　華　　　民　　　國　　九十三　　年　　　六　　　月　　　二　　　日
                                             書記官  陳幸潔
